【裁判字號】    95,重上,200
【裁判日期】    970812
【裁判案由】    土地所有權移轉登記
【裁判全文】
臺灣高等法院民事判決           95年度重上字第200號
上  訴  人  甲○○○
訴訟代理人  陳麗真律師
被 上訴 人  乙○○○
            丁○○
            癸○○
            壬○○
            辛○○
            己○○
            庚○○
共      同
訴訟代理人  廖正多律師
被 上訴 人  戊○○○  原住台北市○○○路○段8號4樓之3
            丑○○    原住台北市○○○路○段8號4樓之3
            子○○○  原住台北市○○路○段89號10樓之2
            巳○○    原住高雄市○○○街215號
             (上4人應受送達之處所不明)
            丙○○
            卯○○
            午○○
            寅○○
            辰○○
上列當事人間請求土地所有權移轉登記事件，上訴人對於中華民
國94年11月22日臺灣板橋地方法院93年度重訴字第287號第一審
判決提起上訴，經本院於97年7月28日言詞辯論終結，判決如下
：
    主      文
上訴駁回。
第二審訴訟費用由上訴人負擔。
    事實及理由
一、本件上訴人聲明求為判決：(一)先位部分：1.原判決廢棄。2.
    被上訴人戊○○○、乙○○○、丁○○、子○○○、癸○○
    、壬○○、辛○○、己○○、庚○○、卯○○、午○○、寅
    ○○、辰○○、巳○○、丙○○ (下稱被上訴人戊○○○等
    15人)應就坐落台北縣五股鄉○○段水碓小段6-2、7、7-1地
    號土地 (下稱系爭土地)所有權辦理繼承登記後，再將系爭
    土地所有權移轉登記與上訴人。3.被上訴人應共同交付系爭
    土地與上訴人。4.願供擔保請准宣告假執行。(二)備位部分選
    擇聲明一：1.原判決廢棄。2.被上訴人戊○○○等15人應就
    系爭土地所有權辦理繼承登記後，再將系爭土地所有權移轉
    登記與被上訴人丑○○，再由被上訴人丑○○移轉登記與上
    訴人。3.願供擔保請准宣告假執行。(三)備位部分選擇聲明二
    ：1.原判決廢棄。2.被上訴人丑○○、子○○○應連帶給付
    上訴人新台幣（下同）6,007萬5,000元及自原審追加聲明聲
    請狀送達之翌日起至清償日止，按年息5%計算之利息。3.願
    供擔保請准宣告假執行。
    被上訴人乙○○○、丁○○、癸○○、壬○○、辛○○、己
    ○○、庚○○ (下稱被上訴人乙○○○等7人)聲明求為判決
    ：(一)上訴駁回。(二)如受不利判決，願預供擔保請准宣告免為
    假執行。
    被上訴人戊○○○、丑○○、子○○○、丙○○、卯○○、
    午○○、寅○○、辰○○、巳○○均未以書狀或到場以言詞
    作何聲明及陳述。
二、被上訴人戊○○○、丑○○、子○○○、丙○○、卯○○、
    午○○、寅○○、辰○○、巳○○均未於言詞辯論期日到場
    ，核無民事訴訟法第386條所列各款情形，爰依上訴人之聲
    請，由其一造辯論而為判決。合先敘明。
三、上訴人起訴主張：被上訴人戊○○○等15人之被繼承人張坤
    讚於民國 (下同)70 年3月間，將其所有坐落台北縣五股鄉
    ○○段水碓小段6-1、6-2、7、7-1、8、19地號土地，及台
    北縣五股鄉○○段更寮小段422-2、422-3、422-4地號土地
    等9筆土地所有權應有部分之其中相當於面積2,000坪部分，
    出賣予伊 (下稱系爭買賣)，雙方並簽訂不動產買賣契約書
    (下稱系爭買賣契約書)，約定總價金為640萬元。嗣張坤讚
    於78年6月30日再與伊及被上訴人丑○○簽訂不動產買賣契
    約補充書 (下稱系爭買賣契約補充書)，除確認系爭買賣存
    在，價金業已給付外，另增列被上訴人丑○○為出賣人，且
    將系爭買賣之買賣標的物變更為系爭土地所有權全部。因系
    爭土地為農地，伊無自耕農身分，依當時土地法第30條規定
    ，無法辦理系爭土地之所有權移轉登記，乃併於系爭買賣契
    約補充書第2條明定，俟將來可以辦理系爭土地之所有權移
    轉登記時，張坤讚及被上訴人丑○○應即將系爭土地辦理所
    有權移轉登記與伊。由於土地法第30條規定業經立法院決議
    刪除，並於89年1月28日生效，故自是日起，張坤讚及被上
    訴人丑○○即負有將系爭土地所有權移轉登記與伊及將系爭
    土地交付予伊占有之義務，惟張坤讚已於82年1月26日死亡
    ，依民法第1148條規定，上開義務應由其繼承人即被上訴人
    戊○○○等15人繼承，是被上訴人戊○○○等15人自應於辦
    妥系爭土地之繼承登記後，再將系爭土地所有權移轉登記與
    伊，詎伊向被上訴人戊○○○等15人請求履行上開義務，被
    上訴人戊○○○等15人均相應不理；縱認被上訴人戊○○○
    等15人不負移轉系爭土地所有權與伊之義務，然系爭土地乃
    被上訴人丑○○所購買，借名登記於張坤讚名下，張坤讚並
    出具切結證明書 (下稱系爭切結書)，同意隨時將系爭土地
    無條件過戶予被上訴人丑○○或被上訴人丑○○所指定有自
    耕能力之第三人，而被上訴人丑○○依系爭買賣契約補充書
    之約定，既負有移轉系爭土地與伊之義務，竟怠於向張坤讚
    之繼承人即被上訴人戊○○○等15人請求移轉系爭土地之所
    有權，伊依民法第242條規定，亦得代位被上訴人丑○○請
    求被上訴人戊○○○等15人就系爭土地辦理繼承登記後，再
    將系爭土地之所有權移轉登記與被上訴人丑○○，再由被上
    訴人丑○○移轉登記與伊；又系爭土地既係登記於張坤讚名
    下，如被上訴人戊○○○等15人否認系爭買賣契約補充書及
    系爭切結書之真正，則被上訴人戊○○○等15人即無可能履
    行將系爭土地移轉登記予伊之義務，自構成民法第226條第1
    項規定之債務不履行，是被上訴人丑○○自應對伊負損害賠
    償責任，其損害賠償金額依系爭土地之公告土地現值計算為
    6,007 萬5,000元，而被上訴人子○○○為系爭契約補充書
    之連帶保證人，亦應與被上訴人丑○○負連帶損害賠償責任
    等情，爰先位聲明依據買賣契約關係及繼承之法則，備位聲
    明依據買賣契約關係及民法第242條之規定，或依據民法第
    226條第1項之規定及連帶保證契約關係，求為如其上開聲明
    所示之判決。
    被上訴人乙○○○等7人則以：系爭土地之所有權人為張坤
    讚，故系爭買賣補充契約書所記載之出賣人為張坤讚及被上
    訴人丑○○，已有不符，上訴人既不能證明系爭土地為被上
    訴人丑○○所有，伊等即無義務移轉系爭土地所有權予上訴
    人；又系爭切結書為影本，系爭買賣契約書及系爭買賣契約
    補充書上均無張坤讚之簽名，伊等否認上開文書為真正，亦
    否認張坤讚曾收受上訴人所給付之買賣價金640萬元；縱認
    上訴人與張坤讚間就系爭土地有買賣關係存在，上訴人之請
    求權亦已罹於時效而消滅等語，資為抗辯。
三、經查系爭土地現仍登記為張坤讚所有，張坤讚已於82年1 月
    26日死亡，其配偶即被上訴人戊○○○，及其子女張淑香 (
    亦已於85年8月25日死亡)、黃張淑瑛（亦已於84年12月24日
    死亡)、被上訴人乙○○○、丁○○、丙○○、子○○○均
    為其繼承人；張淑香死亡後，其配偶即被上訴人癸○○，及
    其子女即被上訴人壬○○、辛○○、己○○、庚○○為其繼
    承人；黃張淑瑛死亡後，其配偶即被上訴人卯○○，及其子
    女即被上訴人黃樹煌、寅○○、辰○○、黃雅惠為其繼承人
    之事實，為兩造所不爭執，並有土地登記謄本及戶籍謄本可
    證(見原審卷一15至20、65至73、199至201頁)，固堪信為真
    實。
四、上訴人雖主張系爭土地為被上訴人丑○○所有，借名登記於
    張坤讚名下，並由張坤讚及被上訴人丑○○於70年3月間出
    賣予伊，伊已將買賣價金640萬元交付與張坤讚及被上訴人
    丑○○收受，被上訴人戊○○○等15人為張坤讚之繼承人，
    被上訴人丑○○為系爭土地之出賣人，均負有移轉系爭土地
    所有權予伊之義務云云。惟為被上訴人乙○○○等7人所否
    認，並以前揭情詞置辯；且查：
(一)、按當事人主張有利於己之事實者，就其事實有舉證之責任，
    民事訴訟法第277條前段定有明文；又民事訴訟如係由原告
    主張權利者，應先由原告負舉證之責，若原告先不能舉證，
    以證實自己主張之事實為真實，則被告就其抗辯事實即令不
    能舉證，或其所舉證據尚有疵累，亦應駁回原告之請求 (最
    高法院17年上字第917號判例參照)。又私文書應由舉證人證
    其真正，但他造於其真正無爭執者，不在此限；又私文書應
    提出其原本，但僅因文書之效力或解釋有爭執者，得提出繕
    本或影本，民事訴訟法第352條第2項、第357條亦分別定有
    明文。本件系爭土地既登記為張坤讚所有，則上訴人主張系
    爭土地乃係被上訴人丑○○所有，借名登記與張坤讚，嗣由
    張坤讚及被上訴人丑○○共同出賣予伊云云，自應就此有利
    於己之事實，負舉證責任。
(二)、查上訴人所提出之系爭切結書影本，係69年7月11日所立具
    ，其上固載有系爭土地為被上訴人丑○○所購買，暫時登記
    在張坤讚名下之旨 (見原審卷一184頁；卷二63頁)，惟被上
    訴人乙○○○等7人既否認系爭切結書影本之真正，上訴人
    復不能提出系爭切結書之原本以供比對 (見原審卷二56 頁)
    ，自難遽信系爭切結書為真正。雖上訴人另主張：系爭切結
    書上所加蓋之張坤讚印文，與原審向台中縣后里鄉戶政事務
    所所調取之81年10月24日張坤讚印鑑條上所加蓋之張坤讚印
    文相符云云。惟查，台中縣后里鄉戶政事務所所檢送之張坤
    讚印鑑條共有3份，第1份為54年6月3日登記，無註銷日期；
    第2份為70年1月5日登記，於81年10月24日註銷；第3份為81
    年10月24日登記，於82年10月28日註銷 (見原審卷一292、
    293頁)，是自上開印鑑條之登記時間以觀，顯以第1份或第2
    份印鑑條之有效期間，與系爭切結書之出具時間最為接近，
    然經核上開2份印鑑條上所加蓋之張坤讚印文，無論是字體
    形狀或尺寸大小，均明顯與系爭切結書上所加蓋之張坤讚印
    文不同，顯不足據為有利於上訴人之認定。至第3份印鑑條
    之印文，其登記時間與系爭切結書之出具時間，相隔達12年
    以上，衡諸常情，已難認為同一，且上訴人復無法提出系爭
    切結書原本，俾與該印鑑條之印文送鑑比對，從而，自不能
    僅憑肉眼上之觀察，即遽認二者所加蓋之張坤讚印文係屬相
    同，是亦不足據為有利於上訴人之認定。上訴人既不能證明
    系爭切結書係屬真正，自不足據為認定系爭土地為丑○○所
    購買，借名登記與張坤讚。
(三)、上訴人雖另主張：張坤讚曾於70年3月間將系爭土地出賣予
    伊，伊並已付訖買賣價金640萬元予張坤讚云云，並提出系
    爭買賣契約書及系爭買賣契約補充書為證 (見原審卷一7至
    11 、185至190頁；本院卷二97至106頁)。惟查，
  1.上訴人所提出之系爭買賣契約書共有2份，其中1份記載買賣
    標的物為台北縣五股鄉○○段水碓小段6-1、6-2、7、7-1、
    8、19地號土地所有權應有部分之其中相當於面積1,000坪部
    分，買賣總價金為320萬元者係原本 (下稱系爭買賣契約書
    原本)，另份記載買賣標的物為台北縣五股鄉○○段更寮小
    段422-2、422-3、422-4地號土地所有權應有部分之其中相
    當於面積1,000坪部分，買賣總價金為320萬元者為影本 (
    下稱系爭買賣契約書影本)，且前者之當事人欄有保證人即
    被上訴人丑○○之簽名，後者則無，是依上開2份契約書記
    載之形式上觀之，已難遽認該2份契約書係同時簽訂，況被
    上訴人乙○○○等7人既否認系爭買賣契約書影本之真正，
    而上訴人復不能提出系爭買賣契約書影本之原本以供比對，
    亦難遽信系爭買賣契約書影本為真正。又上開2份系爭買賣
    契約書之出賣人均記載為張坤讚，而系爭買賣契約補充書之
    出賣人則記載為張坤讚及被上訴人陳章峰，亦不相同，是上
    訴人所為78年6月30日所簽訂之系爭買賣契約補充書，乃係
    確認70年3月間所簽訂之上開2份系爭買賣契約書之主張，自
    非可取。
  2.又系爭買賣契約書原本之當事人欄關於買主及保證人部分，
    係分別由上訴人及被上訴人陳章峰簽名蓋章，並附具被上訴
    人陳章峰、子○○○夫妻之身分證影本，至當事人欄關於賣
    主部分，則僅加蓋張坤讚之印文，全無張坤讚本人之簽名，
    是自形式上觀之，已難遽認系爭買賣契約書原本係由張坤讚
    本人簽訂。又系爭買賣契約書原本上所加蓋之張坤讚印文，
    無論是字體形狀或尺寸大小，經核均與系爭切結書或上開印
    鑑條所加蓋之張坤讚印文明顯不同，則以系爭買賣契約書原
    本之簽訂日期為70年3月，與系爭切結書之立具日期69年7月
    11 日相近，卻出現張坤讚印文完全不同之情形，顯有悖於
    常情。又系爭買賣契約補充書亦僅加蓋有張坤讚印文，全無
    張坤讚本人之簽名，且其上之張坤讚印文，經核亦與系爭切
    結書或上開印鑑條所加蓋之張坤讚印文不同，依上開說明，
    亦難遽信為真正。
  3.經本院將系爭買賣契約書原本及系爭買賣契約補充書送請法
    務部調查局鑑定上開2份文書上所加蓋之張坤讚印文是否相
    同，其鑑定結果認為上開2份文書上所加蓋之張坤讚印文均
    有印泥淤積、紋線粗化或印色不勻現象，致無法確認紋線特
    徵，無法進行比對，有該局97年1月28日調科貳字第0970002
    4910號鑑定書可稽 (見本院卷二63、64頁)，亦無從憑認系
    爭買賣契約書原本及系爭買賣契約補充書上所加蓋之張坤讚
    印文為相同。至系爭買賣契約書原本之當事人欄關於保證人
    即被上訴人陳章峰簽名，經併與被上訴人陳章峰所簽發之本
    票(無發票日)、支票 (發票日分別為90年4月15日及91年10
    月31日)、台北市銀行77年9月24日及78年6月30日支票存款
    印鑑卡、77年9月19日支票存款開戶申請書及支票存款往來
    約定書上之被上訴人陳章峰簽名，送請法務部調查局鑑定結
    果，固認為上開文書上之陳章峰簽名筆跡筆劃特徵相同 (見
    本院卷二63頁)，惟上開鑑定結果，充其量僅能證明被上訴
    人陳章峰曾以保證人之身分，在系爭買賣契約書原本簽名，
    仍難據以推認其上所加蓋之張坤讚印文亦屬真正。
  4.上訴人雖又主張已簽發同額支票付訖系爭土地之買賣價金
    640 萬元予張坤讚云云，惟既為被上訴人乙○○○等7人所
    否認，依上開說明，上訴人即應就上開付款之事實負舉證責
    任。惟查，上訴人始終不能提出已給付系爭土地買賣價金之
    相關憑證 (見本院卷二82頁背面)，又經本院分別向上訴人
    所主張之付款銀行即華南商業銀行樟樹灣分行、合作金庫銀
    行大稻埕分行及台北富邦商業銀行龍江分行函詢上訴人於70
    年3月間之支票交易明細，均無法查知上訴人曾兌付上開640
    萬元買賣價金之事實 (見本院卷二107、110、111、130、
    135頁)，是上訴人所為此部分主張，亦不足取。
  5.依上所述，上訴人既不能證明系爭切結書、系爭買賣契約書
    或系爭買賣契約補充書係由張坤讚本人簽訂，復不能證明曾
    交付系爭土地之買賣價金640元予張坤讚，自難認上訴人與
    張坤讚間曾簽訂系爭土地之買賣契約，從而，其依據買賣契
    約關係及繼承之法則，先位聲明請求被上訴人戊○○○等15
    人應就系爭土地所有權辦理繼承登記後，再將系爭土地所有
    權移轉登記與上訴人，並應共同交付系爭土地與上訴人；或
    依據買賣契約關係及民法第242條之規定，備位聲明請求被
    上訴人戊○○○等15人應就系爭土地所有權辦理繼承登記後
    ，再將系爭土地所有權移轉登記與被上訴人丑○○，再由被
    上訴人丑○○移轉登記予上訴人，均屬無據。
(四)、上訴人雖復主張：依另件台灣台北地方院94年度訴字第815
    號土地所有權移轉登記事件，及另件原審94年度重訴字第
    304 號土地所有權移轉登記事件之卷證資料所示，張坤讚及
    被上訴人丑○○亦曾出賣系爭土地予上開事件之原告楊培勳
    、及宋振緒、楊振通、黃月梅、卓淑姬、蘇錦香、林陳豐珠
    等6人，而上開事件所提出之相關契約文書內容及印文，均
    與本件相同，足見張坤讚及被上訴人丑○○確曾出賣系爭土
    地與伊云云。惟查，姑不論依據契約相對性之原則，各該買
    賣契約是否有效成立，本應分別認定，尚不得僅以買賣標的
    物及出賣人相同，即推認各該買賣契約之效力相同。更何況
    上開另件原審94年度重訴字第304號事件，業已判決駁回原
    告之訴確定 (見原審卷二117至121頁)；另上開另件台灣台
    北地方院94年度訴字第815號事件，亦經判決認定：該件原
    告楊培勳所提出於74年5月21日簽訂之不動產買賣契約書為
    影本，且無張坤讚本人之簽名；又其所提出載有張坤讚委任
    丑○○出售土地之委任書，其上亦無張坤讚本人之簽名，且
    立具日期亦由張坤讚死亡後之「89年5月4日」，經塗改為「
    74年5月21日」；又其所提出之不動產買賣補充契約書所記
    載之訂約日期，復為張坤讚死亡後之「89 年5月4日」，均
    難認為真正，而駁回該件原告之訴 (見本院卷147至157頁)
    。從而，上開2事件所呈現之事證，顯均不足據為有利於上
    訴人之認定。至另件原審91年度訴字第532號民事確定判決
    ，固認定張坤讚曾將台北縣五股鄉○○段更寮小段422-2、
    422-3、422-4地號土地所有權應有部分之其中相當於面積
    500坪部分出賣予該事件之原告林華鈴，並判命本件被上訴
    人戊○○○等15人應將上開土地辦理繼承登記後，再辦理移
    轉登記予原告林華鈴 (見本院卷二29至32頁)。惟查，張坤
    讚與林華鈴間究否成立上開土地之買賣契約，本諸契約相對
    性之原則，原不得用以推認本件系爭買賣契約是否成立，本
    院綜合全辯論意旨，既認定上訴人與張坤讚間並未成立系爭
    土地之買賣契約，已如上述，則上開另件確定判決結果，自
    亦不足據為有利於上訴人之認定。
(五)、末按損害賠償，除法律另有規定或契約另有訂定外，應以填
    補債權人所受損害及所失利益為限，民法第216條第1項定有
    明文。上訴人既不能證明曾交付系爭土地買賣價金640萬元
    予張坤讚或被上訴人陳章峰，已如上述，顯難認其受有損害
    ，是上訴人依據民法第226條第1項之規定及連帶保證契約關
    係，備位聲明請求被上訴人丑○○、子○○○應連帶給付
    6,007萬5,000元及加付法定遲延利息，亦屬無據。
五、綜上所述，上訴人依據買賣契約關係及繼承之法則，先位聲
    明請求被上訴人戊○○○等15人應就系爭土地所有權辦理繼
    承登記後，再將系爭土地所有權移轉登記與上訴人，並應共
    同交付系爭土地與上訴人；或依據買賣契約關係及民法第
    242條之規定，備位聲明請求被上訴人戊○○○等15人應就
    系爭土地所有權辦理繼承登記後，再將系爭土地所有權移轉
    登記與被上訴人丑○○，再由被上訴人丑○○移轉登記與上
    訴人；或依據民法第226條第1項之規定及連帶保證契約關係
    ，備位聲明請求被上訴人丑○○、子○○○應連帶給付
    6,007 萬5,000元及自原審追加聲明聲請狀送達之翌日起至
    清償日止，按年息5%計算之利息，均屬不應准許。從而，原
    審所為上訴人敗訴之判決，並無不合，上訴論旨仍執前詞指
    摘原判決不當，求予廢棄改判，為無理由。
六、至兩造其餘之攻擊或防禦方法及未經援用之證據，經本院斟
    酌後，認為均不足以影響本判決之結果，自無逐一詳予論駁
    之必要，併此敘明。
七、據上論結，本件上訴為無理由，依民事訴訟法第463條、第
    385條第1項前段、第449條第1項、第78條，判決如主文。
中    華    民    國    97    年     8    月    12    日
                    民事第六庭
                        審判長法  官  林鄉誠
                              法  官  梁玉芬
                              法  官  許紋華
正本係照原本作成。
如不服本判決，應於收受送達後20日內向本院提出上訴書狀，其
未表明上訴理由者，應於提出上訴後20日內向本院補提理由書狀
（均須按他造當事人之人數附繕本）上訴時應提出委任律師或具
有律師資格之人之委任狀；委任有律師資格者，另應附具律師資
格證書及釋明委任人與受任人有民事訴訟法第466條之1第1項但
書或第2項（詳附註）所定關係之釋明文書影本。
中    華    民    國    97    年     8    月    13    日
                              書記官  潘大鵬
附註：
民事訴訟法第466條之1（第1項、第2項）：
對於第二審判決上訴，上訴人應委任律師為訴訟代理人。但上訴
人或其他法定代理人具有律師資格者，不在此限。
上訴人之配偶、三親等內之血親、二親等內之姻親，或上訴人為
法人、中央或地方機關時，其所屬專任人員具有律師資格並經法
院認為適當者，亦得為第三審訴訟代理人。


司法院資訊處製作；財團法人民間司法改革基金會備份。
